臺灣臺北地方法院民事判決　　　　　　 96年度重訴字第853號
原　　　告　乙○○
訴訟代理人　陳凱君律師
被　　　告　甲○○
上列當事人間請求清償債務事件，本院於96年12月4 日言詞辯論
終結，判決如下：
    主      文
被告應給付原告新臺幣柒佰萬元，及自民國九十六年三月九日起
至清償日止，按年息百分之五計算之利息。
原告其餘之訴駁回。
訴訟費用由被告負擔百分之九十五，餘由原告負擔。
本判決第一項，於原告以新臺幣元為被告供擔保後，得假執行。
原告其餘假執行之聲請駁回。
    事實及理由
一、原告起訴主張：其於民國81年7 月間，應債務人之邀，為投
    資新店不動產而交付新臺幣700 萬元之投資款予被告，並約
    定應給付利息，嗣該投資案未進行，上開投資款業已退還被
    告，經原告多次請求返還，被告均未返還，原告自得請求被
    告返還上開投資款，及自82年5 月11日起算之利息。被告雖
    主張以投資大陸美麗華大飯店之人民幣222 萬元、大陸城建
    檔案館之美金5 萬元、大陸團結東路房屋之裝修款人民幣49
    5,682 元為抵銷。惟其中人民幣222 萬元、美金5 萬元部分
    ，係被告返還原告用以抵償原告所為美金30萬元之出資，並
    非原告積欠被告之債務。至裝修款人民幣495,682 元部分，
    兩造業於86年1 月2 日進行結算，經結算結果，兩造確認金
    額為49萬元，原告並同意列為兩造投資事業所支出之費用，
    惟結算結果，被告尚須給付原告人民幣115 萬元，是該款項
    尚無供作抵銷之餘地等語。並聲明：(一)被告應給付原告新臺
    幣700 萬元，及自82年5 月11日起至清償日止，按年息5%計
    算之利息。(二)願供擔保，請准宣告假執行。
二、被告則以：(一)原告固於81年7 月間交付被告新臺幣700 萬元
    ，以被告名義投資新店不動產，惟除該筆投資外，原告亦與
    被告投資大陸事業，其所謂之投資款既已投資於相關事業，
    其擬退出，僅生結算之問題，並無所謂返還之問題。(二)原告
    交付被告之款項既係投資款，除結算時有盈餘發生，自無所
    謂之利息，原告請求自82年間起算之利息，非惟無據，亦已
    罹於時效。(三)縱認原告得請求被告返還上開款項，被告亦得
    以下列債權為抵銷：1.原告為解決大陸團結東路房地產訴訟
    敗訴之問題，央求被告將大陸美麗華大飯店撤股資金人民幣
    222 萬元，先借其周轉使用，被告考量原告尚有新店不動產
    投資款新臺幣700 萬元，及大陸美麗華大飯店投資款美金20
    萬元，故同意將大陸美麗華大飯店撤股資金人民幣222 萬元
    ，及城建檔案館退還之美金5 萬元，先行退還予原告使用，
    被告自得主張以該二項款項抵銷上開投資款。2.兩造合作投
    資大陸團結東路房地產，被告先行墊付裝修款人民幣495,68
    2 元，兩造業經達成協議，於原告返回臺灣時，即行給付該
    等款項予被告，惟原告迄未償付，被告自得以此為抵銷等語
    資為抗辯。並聲明：駁回原告之訴及假執行之聲請。
三、兩造不爭執之事項：
  (一)原告於81年7 月間交付被告新臺幣700 萬元，以被告名義投
    資新店不動產。
  (二)新店不動產投資案嗣未進行，被告於87年12月11日以存證信
    函函知原告，投資款已退還被告處。
  (三)兩造曾共同投資大陸美麗華大飯店、城建檔案館、團結東路
    房地產。
四、得心證之理由：
    原告主張新店不動產投資款已退回被告處，被告應將之返還
    ，並加計利息予原告等語，為被告所否認，並以前詞置辯，
    是本件所應審究者，為：(一)新店不動產投資案須否與大陸投
    資案併為結算？(二)被告所為之抵銷抗辯（包括：大陸美麗華
    大飯店之人民幣222 萬元、大陸城建檔案館之美金5 萬元、
    大陸團結東路房屋之裝修款人民幣495,682 元）有無理由？
    (三)兩造就新店不動產投資案，有無利息之約定？(四)原告請求
    被告給付遲延利息之起算點為何？茲論述如下：
  (一)查兩造於82年7 月10日簽訂合作協議書，約定至大陸地區從
    事投資事業，兩造先期資金各為美金30萬元，預計共同成立
    虎林事業有限公司，從事安徽省蕪湖市美麗華三星級旅館之
    經營、購置蕪湖市民政局房產及永久使用權、合併林元貿易
    有限公司，發展營建、房地產開發、建材及什貨等業務，有
    兩造所不爭之合作協議書在卷足憑（本院卷第90-91 頁），
    則自原告係於81年7 月間交付系爭投資款投資新店不動產，
    兩造則迄至82年7 月10日始簽訂上開合作協議書，且渠等約
    定投資之標的，為大陸地區美麗華三星級旅館之經營、購置
    蕪湖市民政局房產及永久使用權、合併林元貿易有限公司等
    ，並未及於新店不動產一節以觀，即足徵系爭新店不動產投
    資與大陸地區投資係屬不同之投資案。矧新店投資案既與大
    陸投資案無涉，而被告復自承原告聲明退出新店不動產之投
    資，業經其他股東同意，上開新臺幣700 萬元之投資款並已
    退還投資名義人即被告處（本院卷第32-33 頁），則不待大
    陸地區投資案進行結算，被告即負有返還該等投資款之義務
    ，至原告是否因大陸投資案對被告負有債務，乃屬被告得否
    為抵銷抗辯之問題，尚與退夥結算之問題無涉，其抗辯：系
    爭投資款應待大陸地區投資案結算後始得返還等語，容有誤
    會。
  (二)按二人互負債務，而其給付種類相同，並均屆清償期者，各
    得以其債務與他方之債務互為抵銷，民法第334 條第1 項前
    段定有明文。本件被告為抵銷之抗辯，無非係以：其將大陸
    美麗華大飯店撤股資金人民幣222 萬元、城建檔案館退還之
    美金5 萬元，交付原告使用，並墊付大陸團結東路房屋裝修
    款人民幣495,682 元等為其論據，並提出「關於臺方要求分
    期抽回投資款的協議」（本院卷第105-106 頁）、大陸安徽
    省蕪湖市中級人民法院民事判決書（本院卷第144-145 頁、
    第173-179 頁）、協議書（本院卷第108 頁）為證，經查：
  1.有關大陸美麗華大飯店部分，被告所提「關於臺方要求分期
    抽回投資款的協議」，其上固載有「臺方甲○○先生抽回的
    總投資款為：貳佰貳拾貳萬元人民幣」等語（本院卷第105
    頁），且原告亦不否認業已收回部分款項（本院卷第122 頁
    背面）。惟查：上開「關於臺方要求分期抽回投資款的協議
    」係於西元1996年1 月25日，由中方董事及臺方董事（包括
    ：原告、被告）共同簽訂，就該等撤股資金兩造間之權利義
    務歸屬如何，兩造業於西元1996年4 月16日，另行簽訂「投
    資權益（債權）變更轉讓協議」（本院卷第34頁）加以約定
    ，依該等轉讓協議第1 條約定：「乙方（按即被告）基于一
    九九六年元月二十五日蕪湖美麗華大飯店董事會．．．（協
    議）所享有的權利和義務讓渡給甲方（按即原告）擁有和履
    行」，顯見原告受領大陸美麗華大飯店撤股資金，係基於兩
    造西元1996年4 月16日簽訂之協議而為，該等協議既未記載
    原告應履行之義務，自難僅以上開「關於臺方要求分期抽回
    投資款的協議」記載得受領撤股資金之人為被告，即遽論原
    告對被告負有債務。況兩造於82年7 月10日簽訂「合作協議
    書」（本院卷第90-91 頁），共同投資大陸事業，原告並已
    提出投資款美金20萬元（此部分為被告所不爭，本院卷第86
    頁、第101-1 頁），大陸美麗華大飯店係屬兩造共同投資之
    標的之一，上開「關於臺方要求分期抽回投資款的協議」之
    所以記載得受領撤股資金之人為被告，實因該筆投資係以被
    告名義為之，此觀諸兩造西元1996年4 月16日簽訂之轉讓協
    議，開宗明義即提及：「甲（按即原告）乙（按即被告）雙
    方基于合夥協議在中國蕪湖市以林元貿易有限公司名義和甲
    ○○個人名義投資的蕪湖美麗華大飯店、購買團結東路67號
    房屋所有權和土地使用權，以及對蕪湖市城建檔案館五萬元
    美金債權。現經充分協商由乙方變更為甲方經營，甲方受讓
    有關權利義務，為界定責任，雙方協議內容如下：」等語即
    明，兩造於撤股後之西元1996年4 月16日簽訂上開轉讓協議
    ，就該撤股資金之歸屬另為約定，應係就兩造所為投資進行
    初步結算，該等協議既未載明原告應履行之義務，且被告就
    其轉讓系爭撤股資金之權利後被告即對其負擔債務一事，又
    未能舉證以實其說，其以此為抵銷抗辯，即難憑採。
  2.有關大陸城建檔案館部分，被告所提大陸安徽省蕪湖市中級
    人民法院民事判決書（本院卷第144-145 頁、第173-179 頁
    ）固提及「被告城建檔案館返還林元公司（按即兩造至大陸
    投資擬合併之林元貿易有限公司）5 萬元美元押金，于判決
    生效后十日內一次性付清」等語。而該等債權業經被告轉讓
    予原告享有，亦有兩造所不爭之「投資權益（債權）變更轉
    讓協議」（本院卷第34頁）在卷足憑。惟承前所述，兩造於
    西元1996年4 月16日簽訂之上開轉讓協議，係兩造就所為投
    資進行初步結算，該等協議既未載明原告應履行之義務，且
    被告就其轉讓系爭美金5 萬元債權後原告即對其負擔債務一
    事，復未能舉證以實其說，其以此為抵銷抗辯，即難採信。
    實則，大陸城建檔案館係受林元貿易有限公司委託，代購系
    爭大陸團結東路房地產之仲介機構，所謂之美金5 萬元（折
    算人民幣50萬元），係林元貿易有限公司為購買上開房地產
    支付之預付款，有大陸安徽省蕪湖市中級人民法院民事判決
    書在卷可憑（本院卷第174 頁）。而兩造為投資購買上開房
    地產，曾於84年12月3 日簽訂「投資契約書」（本院第97-1
    00頁），依該等契約書第2 條約定，兩造協議由被告向原告
    借款新臺幣500 萬元（此部分業經我國法院判決確定，至大
    陸安徽省蕪湖市中級人民法院就此為與我國法院不同之認定
    ，非本件所得審究），並由原告出資新臺幣800 萬元，交由
    被告以林元貿易有限公司名義，將款項匯入蕪湖市中級人民
    法院，以取得團結東路之基地產權，顯見就大陸團結東路房
    地產之投資，原告確曾提出相關投資款項，上開5 萬元美金
    既屬購買大陸團結東路房地產之預付款，原告就之自有相關
    權利，凡此，益證兩造於西元1996年4 月16日簽訂轉讓協議
    ，約定被告應將林元貿易有限公司對城建檔案館之美金5 萬
    元債權讓與原告，而未為原告應對被告負擔債務之記載，確
    有所本，並非漏未約定原告應履行之義務，被告就其轉讓系
    爭美金5 萬元債權後原告即對其負有債務一事，既未能舉證
    證明，其主張以此為抵銷，尚非正當。
  3.有關大陸團結東路房屋裝修款部分，被告所提協議書載有：
    「乙方（按即被告）原給予的團結東路67號代付款495,682
    元人民幣。甲方（按即原告）對此數額有爭議。經協商，乙
    方同意減除60,000元，餘數435,682 元作為乙方向甲方投資
    的依據」等語，固為原告所是認。惟細譯該等協議書之內容
    ，原告僅同意以該項費用作為被告投資之依據，並非原告負
    有返還該項費用之義務，原告是否對被告負擔債務，仍待兩
    造進行清算，始能確定，於確定原告應負擔該項費用並對被
    告負有債務前，被告尚不得以該項費用為抵銷，被告就此所
    為抵銷抗辯，核非可採。凡此，亦經臺灣高等法院94年度上
    更(五)字第77號判決、最高法院95年度臺上字第881 號裁定確
    定，認該項費用涉及林元貿易有限公司及兩造合夥財產之清
    算問題，屬合夥之費用，在合夥清算完畢前，被告以其為合
    夥所墊支之費用為抵銷，尚非法之所許。被告就兩造合夥業
    經清算完畢，且確定原告應返還被告系爭裝修款人民幣495,
    68 2元等節，既未舉證證明，其主張以該項費用為抵銷，即
    不足採。
  (三)次按當事人主張有利於己之事實者，就其事實有舉證之責任
    ，民事訴訟法第277 條前段定有明文。本件原告主張兩造就
    新店不動產投資案有給付利息之約定，無非係以：被告曾交
    付發票日：86年4 月3 日，金額：新臺幣281,300 元之支票
    ，並表示此為這幾年之「利息」為其論據。惟此既為被告所
    否認，依上開規定，原告即應就此一有利於己之事實舉證證
    明之。查兩造除系爭新店不動產投資外，另合作多項大陸投
    資案，雙方資金往來密切，而支票為文義證券及無因證券，
    支票上權利係依支票文義而發生，與其基礎之原因關係各自
    獨立，支票上權利之行使，亦不以其原因關係存在為前提，
    尚難因原告執有被告交付之支票，即為有利原告之認定，並
    推論原告所主張之原因關係（利息之約定）為存在。況系爭
    款項係為投資新店不動產之用，既為兩造所不爭，衡情當僅
    生結算收取盈餘之問題，原告主張既可收取利息，復可收取
    盈餘等節，核與常情不符，被告抗辯：除結算時有盈餘發生
    ，自無所謂之利息等語，尚非無據。本件原告就兩造對於投
    資新店不動產曾為給付利息之約定一事，既未能舉證以實其
    說，其主張：兩造有給付利息之約定等語，尚非可採。
  (四)末按給付無確定期限者，債務人於債權人得請求給付時，經
    其催告而未為給付，自受催告時起，負遲延責任。其經債權
    人起訴而送達訴狀，或依督促程序送達支付命令，或為其他
    相類之行為者，與催告有同一之效力。又遲延之債務，以支
    付金錢為標的者，債權人得請求依法定利率計算之遲延利息
    。民法第229 條第2 項、第233 條第1 項前段分別定有明文
    。本件原告請求返還新店不動產投資之投資款，屬無確定期
    限之給付，而原告自系爭投資款退回被告處時起得請求被告
    為給付，其於被告通知系爭投資款已退回被告處後，並未催
    告被告為給付〔依原告所陳述之情形，被告86年4 月初，僅
    提及請原告自己跟鄭三元談退股或分配的事（本院卷第23頁
    ），且原告是認被告於87年12月11日始通知其系爭投資款已
    退回被告處，故原告86年3 月18日、87年12月4 日所為之函
    催（本院卷第29-30 頁），均不生合法催告之效力〕，按之
    上開規定，被告應自支付命令送達之翌日即96年3 月9 日起
    始負遲延責任，則原告關於系爭投資款遲延利息之請求，應
    自96年3 月9 日起算，原告請求自82年5 月11日起算之遲延
    利息，於法無據，其超過部分，不應准許。
五、從而，原告依兩造投資協議，請求被告給付新臺幣700 萬元
    ，及自支付命令繕本送達之翌日即96年3 月9 日起至清償日
    止，按年息5%計算之利息，為有理由，應予准許。逾此部分
    之請求，為無理由，應予駁回。
六、原告陳明願供擔保聲請宣告假執行，就其勝訴部分，核無不
    合，爰酌定相當擔保金額予以准許。至其敗訴部分，假執行
    之聲請，亦失所附麗，應併予駁回。
七、本件事證已臻明確，兩造其餘攻擊防禦方法及所提證據，核
    與本件判決結果不生影響，爰不另一一論述，併予敘明。
八、結論：本件原告之訴為一部有理由，一部無理由，依民事訴
    訟法第79條、第390 條第2 項，判決如主文。
中　　華　　民　　國　　96　　年　　12　　月　　18　　日
                  民事第五庭    法　官　陳秀貞
以上正本係照原本作成。
如對本判決上訴，須於判決送達後20日內向本院提出上訴狀。
中　　華　　民　　國　　96　　年　　12　　月　　18　　日
                    　　　　　　書記官　劉碧輝
